【裁判字號】    97,消債更,816
【裁判日期】    971212
【裁判案由】    聲請更生程序
【裁判全文】
臺灣高雄地方法院民事裁定          97年度消債更字第816號
聲  請  人  甲○○
上列當事人因消費者債務清理事件聲請更生，本院裁定如下：
    主  文
聲請駁回。
聲請費用新臺幣壹仟元由聲請人負擔。
    理  由
一、本件聲請意旨略以：聲請人前於民國（下同）95年 6月13日
    ，與債權人復華商業銀行等 9家銀行（下稱債權人），依據
    中華民國銀行公會會員辦理消費金融案件無擔保債務協商機
    制，就聲請人積欠之信用卡、現金卡及信用貸款等債務合計
    新臺幣（下同）1,989,892元，與債權人達成合計120期之分
    期還款協議，約定聲請人每月共應償還16,582元予各債權人
    。惟以聲請人目前每月收入32,819元，扣除個人生活必要費
    用12,498元、保險費2,649元、醫療費4,500元、扶養父母之
    扶養費6,000元、其母及弟之伙食費6,000元後，已不敷清償
    協商款項。從而，聲請人履行上開分期還款協議顯有重大困
    難，且係因不可歸責於聲請人之事由所致，爰依消費者債務
    清理條例之規定聲請更生等語。
二、按消費者債務清理條例（下稱本條例）之立法目的，乃為使
    負債務之消費者得依本條例所定程序清理其債務，以調整其
    與債權人及其他利害關係人之權利義務關係，保障債權人之
    公平受償，謀求消費者經濟生活之更生及社會經濟之健全發
    展，此觀本條例第 1條之規定自明。又債務人對於金融機構
    因消費借貸、自用住宅借款、信用卡或現金卡契約而負債務
    ，因其法律關係較單純明確，金融機構並已訂有債務協商機
    制，債務人於聲請更生或清算前，應先行提出債權人清冊，
    向其負債務之任一金融機構請求協商債務清償方案；如債務
    人依本條例與金融機構協商成立，或於本條例施行前，已依
    中華民國銀行公會會員辦理消費金融案件無擔保債務協商機
    制與金融機構協商成立，為避免債務人任意毀諾已成立之協
    商，濫用更生或清算之債務清理程序，非有不可歸責於己之
    事由，致履行顯有重大困難者，不得聲請更生或清算，本條
    例第151條第1項、第5項及第6項亦分別定有明文。是基於本
    條例之立法意旨，所謂「不可歸責於己之事由」應係指金融
    機構所定之協商條件過苛，致債務人於清償協商金額後，即
    無法維持其基本生活；或債務人於履行協商條件期間，因非
    自願性失業、工作能力減損、減薪或其他非於協商成立時所
    能預期之事由，而致收入減少；或因受扶養人數增加、債務
    人或其家人傷病或其他非於協商成立時所能預期之事由，而
    致支出增加等情事。而所謂「履行顯有重大困難」自應以債
    務人之收入，扣除自己及依法應受其扶養者所必要生活費用
    之數額，仍不足清償協商條件所定之數額，始足當之，以衡
    平債權人及債務人之權益，並符憲法第15條保障人民生存權
    之意旨。
三、聲請人前於95年 6月13日依據中華民國銀行公會會員辦理消
    費金融案件無擔保債務協商機制，就聲請人積欠之信用卡、
    現金卡及信用貸款等債務合計 1,989,892元，與債權人達成
    合計120期之分期還款協議，約定聲請人每月共應償還16,58
    2 元予各債權人等情，有協議書及無擔保債務還款計畫書在
    卷可憑（本院卷第32、33頁），應可認定為真實。則依前揭
    條文之規定及說明，自應有不可歸責於聲請人之事由，致履
    行顯有重大困難之情形存在，始得向法院聲請更生或清算。
四、經查，聲請人固稱其以每月薪資收入32,819元，扣除個人生
    活必要費用12,498元、保險費2,649元、醫療費4,500元、扶
    養父母之扶養費6,000元、其母及弟之伙食費6,000元後，已
    不敷清償協商款項16,582元，而有不可歸責於聲請人之事由
    ，致履行顯有重大困難之情形存在。惟查：
  (一)聲請人主張其目前每月薪資收入約32,819元，業據其提出95
    年、96年度財政部國稅局綜合所得稅各類所得資料清單為證
    （本院卷第54、55頁），經核大致相符，堪信為真實。
  (二)徵諸本條例之立法目的，乃為期能迅速清理消費者之債務，
    保障其生存權，並兼顧債權人之利益，而達維持經濟秩序及
    安定社會之效，而非在使債務人恣意消費所造成之債務，轉
    嫁予債權人負擔。為避免債務人與債權人達成清償協議後，
    仍為鉅額消費或作奢侈性、浪費性之商品或服務消費，而濫
    用更生或清算程序以規避其應負擔之償還責任，法院於審查
    聲請人每月必要生活支出時，自應以能維持個人人格生存之
    必要費用為限。查聲請人主張其每月生活開支（包含食、衣
    、住、行、賦稅、水電費、通訊費、勞健保費、家計預備金
    ）共計12,498元，僅據其提出勞健保投保資料、電信收據等
    件，無從認定是否確如聲請人所陳之數額或確為其支出，惟
    本院考量生活費用支出單據之收集本屬不易，且參酌內政部
    於96年9月6日以台內社字第0960139439號公告之97年度高雄
    縣低收入戶最低生活費每人每月 9,829元，係按照政府公布
    最近 1年平均每人消費支出（包含食品費、衣著鞋襪費、房
    租水電費、家居管理費、醫療保健費、交通通訊費、娛樂教
    育費、賦稅及雜項支出）60％訂定，已足以維持個人人格生
    存，認聲請人之每月必要生活費用應以上開數額計算，始符
    公允。至於聲請人自行投保商業保險所支出之保險費（見本
    院卷第66至70頁），乃聲請人經衡量自身之經濟狀況始行決
    定支出，非基於法律規定應行投保之保險費用支出，核屬非
    必要費用，自不得列入聲請人維持自己生活所需之費用。而
    聲請人陳稱支出之醫療費 4,500元，未見其提出相關單據以
    實其說，亦不足為採。
  (三)次按受扶養權利者，以不能維持生活而無謀生能力者為限，
    民法第1117條第1項定有明文，又同條第2項規定，前項無謀
    生能力之限制，於直系血親尊親屬不適用之，即直系血親尊
    親屬受扶養者，仍須以不能維持生活者為限（最高法院87年
    台上字第1696號判決意旨參照）。查本件聲請人主張扶養父
    母之扶養費6,000元、其母及弟之伙食費6,000元等情，未據
    其提出實際支出之憑證以實其說，尚難採信；而聲請人之父
    宋賢祥名下計有24筆價值 6,845,149元之不動產；聲請人之
    母宋黃春蓮名下則有2筆價值4,233,600元之不動產，此有宋
    賢祥、宋黃春蓮之全國財產稅總歸戶財產查詢清單在卷可稽
    （本院卷第48至53頁），自難認聲請人之父母有不能維持生
    活之情形，是聲請人對其父母自不負扶養義務，則聲請人仍
    將其父母列為受扶養人，並主張其須每月支出扶養父母之扶
    養費6,000元、其母及弟之伙食費6,000元，顯不足為採。
  (四)綜上，以聲請人每月薪資收入32,819元，扣除上開聲請人生
    活必要費用9,829元後，尚餘22,990元可供清償協商款項16,
    582 元，難認聲請人履行上揭協商款項，有何重大困難之情
    事。
五、末按，聲請更生或清算不合程式或不備其他要件者，法院應
    以裁定駁回之，但其情形可以補正者，法院應定期間先命補
    正，本條例第 8條定有明文。聲請人既無法立證證明其確於
    與金融機關達成前揭協商後，有不可歸責於己之事由致履行
    顯有重大困難，而違背消費者債務清理條例第151條第5項之
    規定，應屬聲請更生之要件不備，且又無從補正，自應駁回
    其更生之聲請。
六、依消費者債務清理條例第 8條、第151條第5項、第15條及民
    事訴訟法第78條，裁定如主文。
中    華    民    國    97    年    12    月    12    日
                  民事鳳山分庭    法  官  吳文婷
以上正本係照原本作成。
如不服本裁定，應於送達後10日內，向本院提出抗告狀並表明抗
告理由，如於本裁定宣示後送達前提起抗告者，應於裁定送達後
10日內補提抗告理由書（須附繕本）。
中    華    民    國    97    年    12    月    12    日
                                  書記官  林仕興


司法院資訊處製作；財團法人民間司法改革基金會備份。
